【裁判字號】    92,易,2158
【裁判日期】    920908
【裁判案由】    傷害
【裁判全文】
臺灣臺中地方法院刑事判決                        九十二年度易字第二一五八號
    公  訴  人  臺灣臺中地方法院檢察署檢察官
    被      告  丁○○
    指定辯護人  本院公設辯護人丙○○
右列被告因家庭暴力之傷害案件，經檢察官提起公訴（九十二年度偵字第九九三一號
），本院判決如左：
    主  文
丁○○施強暴於直系血親尊親屬，未成傷，累犯，處有期徒刑參月，如易科罰金，以
參佰元折算壹日。
    事  實
一、丁○○係中度智能障礙之人，為乙○○之子，二人具有家庭暴力防治法第三條第
    三款之直系血親家庭成員關係；其前曾有多次竊盜犯行，其中於民國九十年間因
    竊盜案件，經臺灣花蓮地方法院判處有期徒刑五月確定，自九十年十一月三十日
    入監服刑至九十一年三月十五日止；又於九十年間，再因竊盜案件，經臺灣彰化
    地方法院判處有期徒刑三月確定，接續上開案件後自九十一年三月十六日起服刑
    ，於九十一年六月十五日執行期滿於翌日出獄。詎仍不知悔改，於九十二年五月
    十日十六時許，在其位於臺中縣新社鄉中興村中興嶺三０一號住處門口，因向其
    母親乙○○索取新臺幣一百元遭拒，竟基於施強暴於直系血親尊親屬之犯意，徒
    手毆打乙○○左肩部，而未成傷，嗣又接續持家中乙○○購買之菜刀一把作勢欲
    砍乙○○，適驚覺做錯事而罷手，並主動放下其手握之菜刀。
二、案經乙○○訴由臺中縣警察局東勢分局報請臺灣臺中地方法院檢察署檢察官偵查
    起訴。
    理  由
一、訊據被告丁○○坦承右開犯罪事實不諱，核與告訴人乙○○、證人戊○○迭自警
    、偵訊及本院審理期間指、證訴情節相符，復有相片四幀附卷及菜刀一把扣案可
    資佐證，足見被告自白確與事實相符。本件事證業臻明確，被告犯行至堪認定。
二、按被告與告訴人係母子關係，業據被告、告訴人及證人戊○○陳述在卷，二人具
    有家庭暴力防治法第三條第三款所定之家庭成員關係，被告故意施強暴於直系血
    親尊親屬之告訴人，致未成傷之家庭暴力行為，核係犯家庭暴力防治法第二條第
    二項、刑法第二百八十一條之加暴行於直系血親尊親屬罪。公訴人雖認被告涉犯
    刑法第二百七十七條之傷害罪，應依同法第二百八十條之規定加重其刑一情，無
    非係認被告先以棍棒毆打告訴人，續持菜刀一把追砍告訴人，致告訴人受有胸部
    挫傷之傷害為其論據。訊據被告堅詞否認有以棍棒毆打告訴人，其自警、偵訊時
    亦未曾坦承有以棍棒毆打告訴人（僅於檢察官九十二年五月十一日偵訊時供承曾
    毆打告訴人肩膀一下之語），公訴人認被告坦承有以棍棒毆打告訴人一情顯有誤
    會。再者，告訴人及證人戊○○於警詢時亦未曾提及被告有以棍棒毆打之事，於
    檢察官九十二年五月二十二日偵訊時，其等雖均指、證稱被告曾以棍棒毆打告訴
    人，然於本院九十二年八月二十六日審理時，則又均指、證稱被告並未以棍棒毆
    打，其等所為指證詞前後不一，而告訴人及證人戊○○於距離案發時間接近之警
    詢筆錄猶均未陳稱被告曾持棍棒毆打之情，嗣後於檢察官偵訊時改稱有持棍棒毆
    打，是否可信，不無可疑。況且，被告雖有持菜刀欲砍告訴人，為被告所不爭執
    ，然自始至終均未砍及告訴人，末並主動將菜刀放下，為被告、告訴人及證人戊○○於本院審理時陳述在卷，足見公訴人所指告訴人之受有傷害，乃係被告徒手
    毆打所致。而告訴人於案發後並未前往驗傷，為告訴人直承在卷，已缺乏客觀證
    據證明是否受有傷害，且其陳稱遭被告毆打之部位為左肩膀背後，則公訴人所指
    告訴人受有「胸部挫傷」之傷勢何來則不得而知。經本院當庭質以告訴人所受傷
    勢究竟為何時，告訴人陳稱：「我沒有去看醫生，因為只有酸痛而已」、「（你
    沒有被打前是否會酸痛？）有時也會」、「（你現在被打後情形？）與我被被告
    打之前一樣，沒有更嚴重」等語，可見被告是否因徒手毆打導致告訴人受有客觀
    上之傷害一節，尚屬無法證明。公訴人認被告涉犯對於直系血親尊親屬之傷害罪
    嫌，容有誤會，惟被告先徒手毆打致告訴人未成傷，嗣再持菜刀欲砍及告訴人等
    情，仍犯加暴行於直系血親尊親屬罪，起訴法條應予變更。公訴人另就被告所犯
    上開罪行雖疏未引用家庭暴力防治法第二條第二項之家庭暴力罪，然上開事實業
    於起訴事實記載明確，本院自得併予審理。被告前曾於九十年間因竊盜案件，經
    臺灣花蓮地方法院判處有期徒刑五月確定，自九十年十一月三十日入監服刑至九
    十一年三月十五日止；又於九十年間，再因竊盜案件，經臺灣彰化地方法院判處
    有期徒刑三月確定，接續上開案件後自九十一年三月十六日起服刑，於九十一年
    六月十五日執行期滿於翌日出獄等節，有臺灣臺中地方法院檢察署刑案資料查註
    紀錄表及臺灣高等法院被告全國前案紀錄表各乙紙在卷佐參，其於前案有期徒刑
    執行完畢後五年內再犯本案有期徒刑以上之罪，為累犯，依刑法第四十七條規定
    加重其刑。爰審酌被告素行、犯罪動機、手段、方法、所生危害及犯後直承犯行
    無誤等一切情狀，量處如主文所示之刑，並諭知易科罰金之折算標準。扣案之菜
    刀一把，雖為被告施強暴於直系血親尊親屬所用之物，然非其所有，業據被告於
    本院審理時供明在卷，不另宣告沒收。
三、公訴人及被告指定辯護人雖均以被告罹患器質性精神病症，認其衝動控制困難、
    現實感及判斷力差，案發時處於精神耗弱狀態，聲請被告於刑之執行完畢後，令
    入相當處所施以監護等情。經查，被告住院治療之青海醫院雖於九十二年六月六
    日九二清醫字第０八八號函稿覆稱臺灣臺中地方法院檢察署（下簡稱臺中地檢署
    ），略稱：「，．．．個案吸食強力膠即會陷入幻聽、意識混亂、情緒失控等精
    神病狀態。平時未吸膠則因器質腦傷病因有衝動控制困難，現實感及判斷力差等
    精神耗弱現象」等語。惟據親自替被告診療之該院副院長甲○○主治醫師於本院
    九十二年八月二十六日審理時，具結後證稱：被告是於九十一年六月因為吸食強
    力膠，出現混亂、干擾行為到該院求診，被告的精神狀態是屬於中度或輕度（智
    能障礙），並無出現幻聽、幻覺及其他症狀，也尚未達到有精神病的程度，伊認
    為被告是因為不能立即滿足時，才會出現激烈的反應，尚未達到精神耗弱的程度
    ，但日常生活處理能力確實較一般人為低；（一般你們如何鑑定精神喪失即心神
    喪失或精神耗弱情況？）本案被告非處於幻聽、幻覺狀況下，而是基於向母親索
    取一百元的利益狀況考量，若他是受有幻聽，如受神明指示所為砍傷母親，事後
    又拿將砍傷母親的肉體四處行走，作非現實的行為，就會考慮為心神喪失，而精
    神耗弱只是程度上差異，雖受有幻聽、幻覺，但仍可作部分現實的考量，我們就
    會認定精神耗弱；（被告是否屬於暴力型的病人？）主要是智能有障礙，並非典
    型的精神病患，只要需求未被立即滿足，才會出現較暴力的情形；（提示青海醫
    院函覆臺中地檢署上開函稿，有何意見？）該函稿是該院的黃醫師製作的，現已
    離職，伊認定被告較一般人的智能有障礙，但並未達到精神耗弱的程度等詞綦詳
    。經本院當庭觀察被告之言行舉止尚稱正常，反應能力雖較常人遲緩，但大致表
    現尚知所進退，並未出現怪力亂神之言語，至告訴人及證人戊○○亦均領有精神
    （智力）障礙之殘障手冊，為其等所陳明，觀察告訴人與證人戊○○亦均屬於弱
    智、智能相較於常人為低之輩，被告與其等具有血緣關係，應認與告訴人及證人
    戊○○相同，俱屬於智能有缺損、障礙之人，應以被告之主治醫師甲○○於本院
    審理時所具結陳述上情，認被告並未達到精神耗弱程度一情，為可採信。是本院
    不依刑法第十九條第二項規定減輕其刑，亦不另宣付應接受強制治療之諭知。至
    被告現已在清海醫院就診治療中，據其主治醫師甲○○表示依照精神衛生法相關
    規定，被告本應接受強制治療，其期間視治療情況而定，故依上開法律規定，被
    告仍有相當處所得以安置，附此敘明。
據上論斷，應依刑事訴訟法第二百九十九條第一項前段、第三百條，刑法第二百八十
一條、第四十七條、第四十一條第一項前段，罰金罰鍰提高標準條例第一條前段、第
二條，判決如主文。
中      華      民      國      九十二      年        九  月      八    日
                                        法  官  賴妙雲
右正本證明與原本無異。
如不服本判決，應於送達後十日內向本院提出上訴狀 （須附繕本） ，上訴於台灣高
法院台中分院。
                                        書記官
中      華      民      國      九十二      年        九  月      八    日
附錄論罪科刑法條
刑法第二百八十一條
第  281 條  施強暴於直系血親尊親屬，未成傷者，處一年以下有期徒刑、拘役或五
            元以下罰金。


司法院資訊處製作；財團法人民間司法改革基金會備份。
